臺灣板橋地方法院民事判決　九十一年度簡上字一七二號
　　上　訴　人　金發電機有限公司
　　法定代理人　丙○○○
　　訴訟代理人　丁○○
　　被 上 訴人　漢基營造有限公司
　　法定代理人　乙○○
　　訴訟代理人　甲○○
右當事人間請求侵權行為損害賠償事件，上訴人對於中華民國九十一年三月二十六日
台灣板橋地方法院板橋簡易庭九十一年板簡字第九二號第一審判決提起上訴，本院判
決如左：
    主  文
原判決廢棄。
被上訴人應給付上訴人新台幣貳拾陸萬貳仟伍佰元，及自民國九十年一月二十二日起
至清償日止，按週年利率百分之五計算之利息。
第一、二審訴訟費用由被上訴人負擔。
    事  實
甲、上訴人方面：
  壹、聲明：求為判決：
    一、原判決廢棄。
    二、被上訴人應給付上訴人新台幣（下同）二十六萬二千五百元，及自起訴狀繕
        本送達翌日即民國（下同）九十年一月二十二日起至清償日止，按週年利率
        百分之五計算之利息。
  貳、陳述：除與原判決記載相同者，茲引用之外，補稱：
    一、本件被上訴人於原審自認確曾給付租金予上訴人，僅辯稱系爭遺失之發電機
        是被上訴人之小包即訴外人莊明漢向上訴人所承租，被上訴人係替訴外人莊
        明漢墊付租金云云。惟按租賃契約之成立，除當事人外，其物之交付使用及
        租金之給付，均為判斷契約關係存否之要素，本件系爭發電機係由上訴人交
        付予被上訴人使用，且租金亦係由被上訴人給付予上訴人，倘其非承租使用
        系爭發電機之人，何以給付租金予上訴人。誠然被上訴人亦有可能僅係代其
        下包即訴外人莊明漢墊付租金，並非系爭租賃契約之承租人，惟究係由何人
        向上訴人承租，既為本件租賃關係之重要爭點，且被上訴人亦陳稱其小包即
        訴外人莊明漢為承租人，而訴外人莊明漢並非不能傳訊，上訴人於原審亦聲
        請傳訊證人莊明漢以釐清爭點事實，惟原審疏未調查，亦未說明理由。
    二、兩造間就系爭發電機有租賃關係存在，嗣被上訴人因無法返還租賃物而同意
        以二十六萬二千五百元作為系爭發電機之價額給付予上訴人，是兩造縱有成
        立和解，揆其性質，亦僅有認定之效力，非創設新法律關係，故上訴人自得
        依據租賃契約法律關係及和解之法律關係為請求。
    三、租賃契約之成立，僅需當事人意思合致即可成立並生效力，不以具有方式為
        必要，為不要式契約，又不以當時交付租賃物為必要，為諾成契約。本件被
        上訴人常因工程之需要而向上訴人承租發電機，且租金均係由被上訴人支付
        ，是兩造間均默示此一租賃方式。系爭發電機亦係被上訴人向上訴人承租，
        上訴人始租予被上訴人，嗣後租金亦均由被上訴人支付。雖然被上訴人否認
        其有向上訴人承租系爭發電機，惟依證人莊明漢之證述可知，兩造間就系爭
        發電機確實有租賃契約存在，而被上訴人辯稱係將上訴人電話給被上訴人之
        小包，由小包直接自行向上訴人租用發電機使用云云，乃矯飾之詞。
  參、證據：除援用第一審所提證據外，補提：引擎號碼單影本一件為證，並聲請訊
      問證人莊明漢。
乙、被上訴人方面：
  壹、聲明：求為判決：駁回上訴。
  貳、陳述：與原判決記載相同者，茲引用之，補陳：
            如上訴人對證人莊明漢不熟識，何以系爭發電機之送貨單客戶寶號欄係
            記載莊明漢，而非記載被上訴人。且系爭發電機失竊之後，上訴人有跟
            莊明漢聯絡，向莊明漢要求四十八萬元的賠償。
  參、證據：援用第一審所提證據。
    理  由
一、按訴之變更或追加，非經他造同意，不得為之，民事訴訟法第四百三十六條之一
    第三項、第四百四十六條第一項、第二百五十五條第一項第三款定有明文。本件
    上訴人於原審起訴依據民法第四百三十二條規定請求被上訴人給付二十六萬二千
    五百元及法定遲延利息，其於案件上訴本院後，另追加依據和解之法律關係為請
    求，並經被上訴人同意追加（見本院九十一年十月十八日言詞辯論期日筆錄），
    經核與上開規定相符，應予准許。
二、本件上訴人起訴主張：被上訴人於八十八年十月起向上訴人租用系爭發電機，惟
    被上訴人未盡善良管理人之注意保管租賃物，竟於同年十一月十七日將該系爭發
    電機遺失，經被上訴人通知苗栗縣警察局造橋分駐所報案後，通知上訴人協商，
    雙方合意被上訴人以二十六萬二千五百元賠償上訴人之損失。詎上訴人開立統一
    發票向被上訴人請款時，被上訴人竟拒絕給付，爰依民法第四百三十二條規定及
    和解之法律關係提起本件訴訟，請求被上訴人賠償上訴人所受損失二十六萬二千
    五百元，及自起訴狀繕本送達翌日起至清償日止，按週年利率百分之五計算之利
    息。
    被上訴人則以：系爭遺失之發電機是被上訴人之小包即訴外人莊明漢向上訴人所
    承租，被上訴人雖有時會替小包墊付租金，然系爭發電機並非被上訴人所承租，
    上訴人應向訴外人莊明漢求償，不應向被上訴人請求，兩造間無租賃關係存在等
    語，資為抗辯。
三、上訴人主張系爭發電機之租賃關係存在於兩造之間，惟被上訴人則辯稱係訴外人
    莊明漢向上訴人所承租，渠非承租人。本件兩造爭執之要點厥在於兩造間就系爭
    發電機有無租賃契約存在。經查：
（一）按當事人互相表示意思一致者，無論其為明示或默示，契約即為成立，民法第
      一百五十三條第一項定有明文。使用租賃為諾成契約，一造約明以某物租與相
      對人使用，其相對人約明支付租金，即生效力（最高法院十九年上字第三四三
      號判例、三十三年上字第六三七號判例參照）。
（二）上訴人主張兩造間就系爭發電機有租賃契約存在，業據其提出系爭發電機之送
      貨單影本一紙為憑，被上訴人雖抗辯稱該張送貨單上之客戶欄處係記載「莊明
      漢」，並非記載被上訴人，故被上訴人非承租人等語。惟查，證人游金泉業於
      原審證稱：「是被上訴人公司的乙○○（即現被上訴人之法定代理人）打電話
      來向我聯絡承租系爭發電機，造橋工地租的系爭發電機有失竊，時間是在八十
      八年或八十九年間，是現場工地人員打電話跟我說，我請工地人員去報案」等
      語在卷，此有原審九十一年三月十二日言詞辯論筆錄可憑。另證人莊明漢並於
      本院到庭結證證稱：「我以前是被上訴人漢基營造有限公司的小包，『系爭發
      電機是被上訴人公司幫我們協力廠商（小包）向上訴人叫發電機，是被上訴人
      公司自己向上訴人公司聯絡的，不是我叫發電機的。』，該發電機送來不到一
      星期就失竊了，是我去警察局（造橋分駐所）報案的，發現失竊後，我有聯絡
      兩造當事人，上訴人公司我是聯絡他們老闆，被上訴人公司我是聯絡工地主任
      乙○○，上訴人說要尋找，但是造橋分駐所要求須提出發電機的引擎號碼，但
      上訴人都提不出來。原證一送貨單影本上客戶簽名欄是我一個師傅代簽收的。
      『發電機的租用向來都是被上訴人自己向上訴人租用發電機供我們小包使用，
      然後上訴人向被上訴人請款完畢之後，上訴人再從應該付給我們小包的承攬報
      酬款中扣下租金。』．．．我向被上訴人承包造橋工程的部份，我的承攬報酬
      被上訴人已全部付清，也沒有從我的承攬報酬中扣失竊發電機的錢。我是承包
      被上訴人造橋工地之地錨工程（邊坡的保護工程），被上訴人租用發電機只有
      供我承包的地錨工程來使用。〈檢視原審卷第三十一至三十八頁資料〉這些資
      料都是被上訴人先付租金給上訴人之後，再向我扣款的資料。」等語甚明，此
      有本院九十一年九月十九日準備程序筆錄在卷足徵。是依證人莊明漢及游金泉
      之前開證述，本件系爭發電機係由被上訴人之乙○○向上訴人電話聯絡租用系
      爭發電機事宜，且經上訴人同意後，再將系爭發電機送至被上訴人所承包施作
      之造橋工地處，足認兩造間有成立租賃契約之意思表示合致，並於意思表示合
      致時，租賃契約已成立生效。至於是否有訂立書面契約，對於業已成立生效之
      租賃契約不生影響。故被上訴人辯稱因兩造間並無租賃契約書面，無租賃契約
      存在云云，不足憑採。另兩造間本件系爭發電機之租賃契約既已成立生效，租
      賃契約存在於兩造之間，雖其後上訴人將系爭發電機送至被上訴人施工之造橋
      工地處之送貨單客戶寶號欄上係記載「莊明漢」，惟參諸被上訴人所承包施作
      之造橋工地先前即曾多次向上訴人租用發電機（此為兩造所不爭執，並有上訴
      人於原審所提出、為被上訴人所不爭執之發電機租金請款時開立之統一發票、
      收支憑單、送貨單、請款單等資料附於原審卷第三十一頁至第三十八頁），先
      前所租用之發電機均係供被上訴人小包莊明漢所施作之地錨工程使用（見證人
      莊明漢前開證述）等情，足認系爭發電機之送貨單上客戶寶號欄記載「莊明漢
      」，無非僅在表明系爭發電機應依被上訴人之指示送交其小包莊明漢使用而已
      ，並非在表明係莊明漢所租用，此不影響兩造間本即已成立生效之租賃契約。
      故被上訴人辯解，非足採信。
四、按承租人應以善良管理人之注意，保管租賃物，租賃物有生產力者，並應保持其
    生產力。承租人違反前項義務，致租賃物毀損、滅失者，負損害賠償責任。民法
    第四百三十二條第一項、第二項前段著有規定。本件系爭發電機於交付被上訴人
    使用後失竊，業經證人莊明漢證述在卷，被上訴人對於系爭發電機失竊之事實亦
    不否認，上訴人主張系爭發電機之價值為二十六萬二千五百元，被上訴人對此金
    額復未爭執，故上訴人主張被上訴人違反前揭承租人保管義務，應負損害賠償之
    責，洵屬正當。
五、至於上訴人另追加依據和解之法律關係請求前揭金額部分，查上訴人主張兩造間
    就被上訴人同意就系爭發電機之失竊賠償二十五萬元，營業稅一萬二千五百元另
    計，共為二十六萬二千五百元，兩造有成立和解契約乙節，雖提出統一發票影本
    一紙為憑，然為被上訴人所否認，且被上訴人陳明其於接獲上訴人所寄前開統一
    發票後，隨即將該發票寄送退回上訴人等情，亦為上訴人所不否認，並當庭表明
    確有收到被上訴人所退回之前開發票（見本院九十一年十月十八日言詞辯論筆錄
    ）。依此，倘兩造間確有達成和解之合意，衡情被上訴人應無退回前揭被上訴人
    所寄發票之理，而上訴人就兩造間有成立和解契約乙節，復始終未舉證以實其說
    ，尚難認其該部分之主張為有理由。惟上訴人所請求者均係針對系爭發電機失竊
    之損害請求賠償，雖所主張之訴訟標的有租賃及和解之法律關係，然其目的僅請
    求法院擇一為裁判，故其依民法第四百三十二條規定請求為有理由，本院即應為
    其勝訴之判決，無庸就其依和解法律關係訴訟標的部分為駁回，附此敘明。
六、綜上所述，上訴人主張兩造間有租賃契約存在為可採，被上訴人前揭抗辯，為無
    可取。從而，上訴人本於民法第四百三十二條第二項前段規定，請求被上訴人給
    付二十六萬二千五百元，及自起訴狀繕本送達翌日即九十年一月二十二日起至清
    償日止，按週年利率百分之五計算之法定遲延利息，為有理由，應予准許。原審
    為上訴人敗訴之判決，尚有未洽。上訴意旨指摘原判決不當，求予廢棄改判，為
    有理由。爰由本院予以廢棄改判，如主文第二項所示。
七、據上論結，本件上訴為有理由，依民事訴訟法第四百三十六條之一第三項、第四
    百五十條、第七十八條、第四百六十三條，判決如主文。
中　　　華　　　民　　　國　　九十一　　年　　 十一 　　月　　　一　　　日
                                    臺灣板橋地方法院民事第四庭
~B審判長法　官　陳財旺
~B　　　法　官　趙義德
~B　　　法　官　陳翠琪
右正本證明與原本無異
對本判決不得上訴
中　　　華　　　民　　　國　　九十一　　年　　 十一 　　月　　　一　　　日
~B　    法院書記官　陳蒼仁
